臺灣南投地方法院民事判決
110年度訴字第246號
原      告  中國信託商業銀行股份有限公司


法定代理人  利明献  


訴訟代理人  周侑增  

            高義欽  
被      告  石明吉  
            石彩秋  
            石彩珠  

            石彩霞    住○○市○○區○○路○○巷00號    石如逸即
            石美蘭

            石文彬即石翰忠

            石翰宜  
            石瓊玉  
            石嬿琪即石瓊華

            石志鴻  
            石志鵬  
            石詠馨  
上列當事人間代位請求分割遺產事件，本院於民國110年10 月  
18日言詞辯論終結，判決如下：
    主  文
被告與被代位人石翰林所繼承如附表一所示之土地，應按如附表
二所示之應繼分比例分割為分別共有。
訴訟費用由兩造依附表三所示之訴訟費用負擔比例負擔。 
    事實及理由
壹、程序部分：
一、按原告於判決確定前，得撤回訴之全部或一部。但被告已為
    本案之言詞辯論者，應得其同意，民事訴訟法第262條第1項
    定有明文。本件原告起訴時，原將被代位人石翰林列為本件
    共同被告（見本院卷第29頁），嗣於民國110年8月16日以民
    事陳報狀，撤回對石翰林之起訴（見本院卷第369頁）。因
    石翰林未曾提出任何書狀，亦未於言詞辯論期日到場為本案
    之言詞辯論，依首揭說明，原告前開訴之撤回，已生撤回之
    效力，合先敘明。　　
二、被告未於言詞辯論期日到場，核無民事訴訟法第386 條各款
    所列情形，爰依原告之聲請，由其一造辯論而為判決。 
貳、實體部分：　　　　
一、原告主張略以：
  ㈠原告為被代位人石翰林之債權人，原告前向本院聲請對石翰
    林強制執行未果，經本院准予發給99年度司執字第4988號債
    權憑證在案，石翰林迄仍積欠原告新臺幣（下同）83,467元
    ，及其中48,430元自98年12月19日起至清償日止，按年息20
    %計算之利息；其中31,707元自94年7月9日起至清償日止，
    按年息18.25%計算之利息，暨自94年8月10日起至清償日止
    ，其逾期在6個月以內者，按上開利率10%，逾期超過6個月
    者，就超過部分按上開利率20%計算之違約金，尚未清償（
    下稱系爭債權）。
  ㈡訴外人石莊選於89年2月26日死亡，遺有如附表一所示之遺產
    （下稱系爭遺產），並以被告石明吉、石彩秋、石彩珠、石
    彩霞、石如逸即石美蘭、訴外人石慶榮、石清池等7人為石
    莊選之第一順位繼承人；因石慶榮、石清池已分別於88年6
    月8日、84年5月22日死亡，故由石慶榮之子女即被告石文彬
    即石翰忠、石翰宜、石瓊玉、石嬿琪即石瓊華、被代位人石
    翰林等5人，代位繼承石慶榮對石莊選之權利；另由石清池
    之子女即被告石志鴻、石志鵬、石詠馨等3人，代位繼承石
    清池對石莊選之權利，且上開繼承人均未向法院聲明拋棄繼
    承。是系爭遺產現由石翰林與被告石明吉、石彩秋、石彩珠
    、石彩霞、石如逸即石美蘭、石文彬即石翰忠、石翰宜、石
    瓊玉、石嬿琪即石瓊華、石志鴻、石志鵬、石詠馨共同繼承
    ，各繼承人之應繼分比例詳如附表二所示。如附表一所示之
    土地，業於108年8月27日以和解繼承為登記原因，登記為石
    翰林與被告石明吉、石彩秋、石彩珠、石彩霞、石如逸即石
    美蘭、石文彬即石翰忠、石翰宜、石瓊玉、石嬿琪即石瓊華
    、石志鴻、石志鵬、石詠馨公同共有。
  ㈢石翰林與被告等人公同共有系爭遺產，但怠於行使權利，未
    能將系爭遺產分割為分別共有，致原告無法聲請強制執行石
    翰林於系爭遺產之權利以滿足系爭債權，而對原告之系爭債
    權造成損害。原告爰依民法第242條、第243條、第1164條之
    規定代位行使石翰林之權利，提起本件訴訟，請求分割系爭
    遺產。並聲明：如主文所示。
二、被告部分：
  ㈠被告石彩秋未於最後言詞辯論期日到場，前曾到庭陳述略以
    ：其就系爭遺產之應繼分比例確實為7分之1，其對於原告代
    位請求分割系爭遺產，並無意見。
  ㈡其餘被告均未於言詞辯論期日到場，亦未提出書狀為任何聲
    明或陳述。
三、本院之判斷：
  ㈠按當事人對於他造主張之事實，於言詞辯論時不爭執者，視
    同自認。當事人對於他造主張之事實，已於相當時期受合法
    之通知，而於言詞辯論期日不到場，亦未提出準備書狀爭執
    者，準用第1 項之規定，民事訴訟法第280 條第1 項、第3
    項分別定有明文。原告上開主張，業據提出本院99年度司執
    字第4988號債權憑證暨執行紀錄表、系爭遺產之土地第一類
    登記謄本、異動索引、繼承系統表、石莊選之除戶謄本、全
    體繼承人之戶籍謄本等件（見本院卷第81頁至第87頁、第18
    7 頁至第241 頁、第59頁至第79頁、第463頁、第465頁、第
    483頁、第501頁、第383頁至第403 頁）為證，又經本院職
    權調閱本院99年度司執字第4988號卷宗核閱無訛，除被告石
    彩秋曾於準備程序中對原告代位請求分割系爭遺產表示無意
    見外，被告已於相當時期受合法通知，均未於言詞辯論期日
    到場，復未提出書狀爭執，依民事訴訟法第280 條第3 項準
    用第1 項規定，應視同自認，堪認原告之主張為真實。
  ㈡按各共有人，除法令另有規定外，得隨時請求分割共有物；
    但因物之使用目的不能分割或契約訂有不分割之期限者，不
    在此限，民法第823 條第1 項定有明文。次按債務人怠於行
    使權利時，債權人因保全債權，得以自己之名義，行使其權
    利；又繼承人有數人時，在分割遺產前，各繼承人對於遺產
    全部為公同共有。繼承人得隨時請求分割遺產，民法第242 
    條前段、第1151條、第1164條前段分別定有明文。是繼承人
    欲終止其間之公同共有關係，惟有以分割遺產之方式為之。
    在公同共有遺產分割自由之原則下，民法第1164條規定繼承
    人得隨時請求分割遺產，該條所稱之「得隨時請求分割」，
    依同法第829 條及第830 條第1 項規定觀之，自應解為包含
    請求終止公同共有關係在內，俾繼承人之公同共有關係歸於
    消滅而成為分別共有，始不致與同法第829 條所定之旨趣相
    左，庶不失繼承人得隨時請求分割遺產之立法本旨（最高法
    院93年度台上字第2609號判決意旨參照）。經查：
  ⒈關於本件遺產分割之範圍，石莊選遺有如遺產稅免稅證明書
    所記載之財產(見本院卷第285頁)，除附表一所示之土地外
    ，尚包括南投縣○○市○○里○○路000號之未辦理保存登記之房
    屋(下稱系爭447號建物)及南投光明里郵局之存款95,632元
    ，然上開系爭447號建物及95,632現金部分均已分割完畢，
    石莊選之遺產僅剩如附表一所示之遺產尚未分割等情，有石
    翰林與被告之和解筆錄及筆錄所附附表內容可參（見本院卷
    第273頁至第281頁），並經本院調閱本院95年度家訴字第24
    號卷宗查核無訛，而原告亦就該部分聲請分割予以撤回(見
    本院卷第536頁)，故上開系爭447號建物及現金存款95,632
    元均已分割完畢，非在本件遺產分割範圍之列，合先敘明。
　⒉本件石翰林無償債能力，本應以其所繼承之系爭遺產供清償
    債務，惟系爭遺產於繼承人分割析算完畢前，對特定物之公
    同共有權利，尚無法自一切權利義務公同共有之遺產中單獨
    抽離而為執行標的，故應俟共有物分割後，始得執行其應有
    部分，而繼承人間就石莊選所遺系爭遺產並無不能分割之情
    形，亦無不分割之約定，惟因石翰林怠於行使繼承分割請求
    權，致原告無法就其分得部分執行受償。原告為保全其對石
    翰林之債權能獲得清償，依民法第242 條之規定，代位行使
    石翰林之遺產分割請求權，聲明請求被告應與石翰林就石莊
    選所遺之系爭遺產予以分割，尚無不合。
　⒊按終止遺產之公同共有關係，既應以分割方式為之，將遺產
    之公同共有關係終止改為分別共有關係，性質上自亦屬分割
    遺產方法之一。石莊選於89年2 月26 日死亡，石翰林與被
    告為石莊選之全體繼承人，應繼分如附表二所示 ，是本院
    審酌系爭遺產之共有情形、經濟效用及兩造之利益等情事，
    認原告主張系爭遺產應按如附表二所示之應繼分比例分割為
    分別共有之分割方法，並不損及各繼承人之利益，符合公平
    適當原則，應屬適當。
四、綜上所述，原告依民法第242條、第1164條之規定，代位  
    石翰林訴請被告應就石莊選所遺之系爭遺產予以分割，分割
    方法為由石翰林與被告按附表二所示應繼分比例分割為分別
    共有，為有理由，應予准許。
五、又因共有物分割、經界或其他性質上類似事件涉訟，由敗訴
    當事人負擔訴訟費用顯失公平者，法院得酌量情形，命勝訴
    之當事人負擔其一部，民事訴訟法第80條之1 定有明文。蓋
    分割共有物事件，本質上並無訟爭性，共有人間本可互換地
    位，由任一共有人起訴請求分割，均無不可，分割之結果雙
    方均蒙其利，若由被告負擔訴訟費用之全部，在客觀上顯失
    公平；且本件係因原告欲實現對石翰林之債權，代位石翰林
    提起本件分割遺產訴訟，依前開說明，自應與被告依附表三
    所示之比例負擔訴訟費用，始符公允，爰諭知如主文第2項
    所示。 
六、訴訟費用之負擔：民事訴訟法第80條之1 。 
中　　華　　民　　國  　110　　年　 11　　月　　 1　　日
                        民事第一庭法　官　葛耀陽
以上正本係照原本作成。
如對本判決上訴，須於判決送達後20日內向本院提出上訴狀。
如委任律師提起上訴者，應一併繳納上訴審裁判費。
中　　華　　民　　國　　110 　年　　11　　月　　3 　　日
                                  書記官  黃婉淑
附表一：
編號 石莊選所遺系爭遺產 權利範圍 1 南投縣○○市○○段000地號土地 1分之1 2 南投縣○○市○○段0000地號土地 1分之1 3 南投縣○○市○○段0000地號土地 1分之1 4 南投縣○○市○○段0000地號土地 1分之1 5 南投縣○○市○○段0000地號土地 1分之1 6 南投縣○○市○○段000地號土地 1分之1 7 南投縣○○市○○段000地號土地 1分之1 
附表二：
編號 共有人 應繼分比例 1 石明吉 7分之1 2 石彩秋 7分之1 3 石彩珠 7分之1 4 石彩霞 7分之1 5 石如逸即石美蘭 7分之1 6 石文彬即石翰忠 35分之1 7 石翰宜 35分之1 8 石瓊玉 35分之1 9 石嬿琪即石瓊華 35分之1 10 石翰林 35分之1 11 石志鴻 21分之1 12 石志鵬 21分之1 13 石詠馨 21分之1 
附表三： 
訴訟費用負擔人 訴訟費用負擔比例 原告 35分之1 被告石明吉 7分之1 被告石彩秋 7分之1 被告石彩珠 7分之1 被告石彩霞 7分之1 被告石如逸即石美蘭 7分之1 被告石文彬即石翰忠 35分之1 被告石翰宜 35分之1 被告石瓊玉 35分之1 被告石嬿琪即石瓊華 35分之1 被告石志鴻 21分之1 被告石志鵬 21分之1 被告石詠馨 21分之1